最高法院刑事判決　　　　　　九十四年度台上字第七三九二號
　　上　訴　人　甲○○
　　選任辯護人　任鳴鉅律師
上列上訴人因違反貪污治罪條例案件，不服台灣高等法院中華民
國九十三年十一月十七日第二審判決（九十三年度上訴字第一三
八三號，起訴案號：台灣板橋地方法院檢察署八十七年度選偵字
第二號），提起上訴，本院判決如下：
    主  文
原判決撤銷，發回台灣高等法院。
    理  由
本件原判決認定上訴人甲○○自民國七十九年三月起至八十七年
二月間止，連續擔任二屆台北縣蘆洲鄉鄉長（蘆洲鄉於八十六年
十月奉准改制為蘆洲市，上訴人為改制後市長），綜理蘆洲鄉（
市）各項經費支出、使用，為依據法令從事於公務之人員。其明
知該公所八十七年度總預算自治業務歲出經常門其他項目下所編
列「村鄰長出國訪問活動」預算費用，係以村長（即改制後里長
）、村（里）長之配偶及鄰長為適用對象，且依當時應適用之修
正前預算法第七十八條、第二十三條、第五十三條規定，在預算
執行時遇有適用對象不同者，應循行政程序呈報上級機關同意，
並送請市民代表會追認；且依行政院核定之縣市以下各級民意代
表出國考察審核原則及公教人員申請出國案件審核要點，並無眷
屬可公費出國之法令依據，竟基於直接圖其他私人不法利益之犯
意，於八十六年十一月間在蘆洲市公所召開里長聯繫會報時，口
頭同意無法出國之里鄰長得以其他眷屬替代享用公費出國，復於
八十六年十二月十日，在各里里長連署之「申請書」上，批示「
餘額同意由各里長辦理團體活動費用」，同意各里若有部分里鄰
長無法成行，得以將已請領之活動費用移作出國期間之團體活動
費用，使完全不符合上開預算適用對象如原判決附表所示二百四
十一名眷屬免費參加，全額補助渠等之團費，又有八十位鄰長未
出國，經費亦由各該團使用，計每人新台幣（下同）一萬五千元
，以此方法對於主管之事務直接圖其他私人之不法利益，共計四
百八十一萬五千元等情，並以第一審對於由其他眷屬代替出國者
之人數認定有誤，另對於由出國者花用未出國人員之經費部分漏
未認定，均有未洽，因而撤銷第一審之判決，改判論處上訴人依
據法令從事公務之人員，對於主管之事務，明知違背法令，直接
圖其他私人不法利益罪刑，固非無見。
惟查：（一）有罪判決書事實之認定與理由之說明必須互相一致
，方為合法。倘若事實之認定與理由之說明不相一致，按諸刑事
訴訟法第三百七十九條第十四款後段規定，自屬判決理由矛盾之
當然違背法令。原判決事實欄記載上訴人同意「使完全不符合前
開預算適用對象如附表（即原判決附表）所示『二百四十一名』
眷屬免費參加，全額補助渠等之團費」（見原判決第四頁第六至
七行），惟理由欄則說明上訴人所為「致使如附表（即原判決附
表）所示『二百四十二名』不符合前開預算適用對象之非里鄰長
本人而替代出國者得享用每人一萬五千元之公費免費出國」（見
原判決第十六頁第九至十行）。是對於上訴人所圖利不符預算適
用對象之人數，事實之記載與理由之說明顯然不符，自屬理由矛
盾。（二）按貪污治罪條例第八條第二項前段規定：「犯第四條
至第六條之罪，在偵查中自白，如有所得並自動繳交全部所得財
物者，減輕其刑」，意指犯該條例第四條至第六條之罪而有所得
者，除在偵查中自白外，尚須具備自動繳交全部所得財物之要件
，始能依該項規定減輕其刑；至若無犯罪所得者，因其本無所得
，自無應否具備該要件之問題，此時祇要在偵查中自白，即應認
有上開規定之適用。又所謂「偵查中自白」，乃被告對所為已經
構成犯罪要件之事實，在偵查中向有偵查犯罪職權之公務員坦白
供述者而言，至於其在坦白供述事實之同時，對於阻卻違法或阻
卻責任之事由，有所主張或辯解，應屬辯護權之行使，不能據此
即否定該自白之效力。經查原判決理由欄已敘明以上訴人在法院
審理時「業已自承因考慮里鄰長之職務有時由家人代理，為慰勞
他們，所以本次出國訪問活動不限於里鄰長本人參加，可以親屬
替代出國」等語，作為上訴人有上開圖利犯行之依據（見原判決
第十五頁第十五至十七行）。而查上訴人上開自白已據其於九十
年四月二十日、九十一年二月一日、九十一年三月八日檢察官偵
查中訊問時為相同陳述，即坦承其批示同意未能成行者可由眷屬
代理及餘額移作加菜金之用等情（見偵查卷２第四十五頁倒數第
六行至背面第三行、第七十七頁背面第二至六行，偵查卷３第三
頁倒數第二行至背面第五行）；另依原判決之載述，上訴人並未
隨團出國，其本身並無所得（見原判決第十八頁第十至十一行）
。則上訴人是否合乎貪污治罪條例第八條第二項應減輕其刑之要
件？自待研求，原判決未對此詳予審酌論述，亦有理由不備之違
背法令。上訴意旨執以指摘原判決不當，尚非全無理由，應認原
判決有撤銷發回更審之原因。
據上論結，應依刑事訴訟法第三百九十七條、第四百零一條，判
決如主文。
中　　華　　民　　國　九十四　年　 十二 　月 　三十 　日
                      最高法院刑事第九庭
                          審判長法官  陳　正　庸
                                法官  賴　忠　星
                                法官  王　居　財
                                法官  林　開　任
                                法官  林　立　華
      本件正本證明與原本無異
                                      書  記  官
中　　華　　民　　國　九十五　年　　一　　月　　五　　日
                                                     Y
